【裁判字號】    97,簡上,596
【裁判日期】    980211
【裁判案由】    背信
【裁判全文】
臺灣高雄地方法院刑事判決             97年度簡上字第596號
上  訴  人  臺灣高雄地方法院檢察署檢察官
上  訴  人
即  被  告  乙○○
上列上訴人因被告背信案件，不服本院高雄簡易庭中華民國97年
5 月23日96年度簡字第6668號第一審簡易判決（聲請簡易判決處
刑案號：96年度偵緝字第1485號），提起上訴，本院管轄之第二
審合議庭判決如下：
    主    文
上訴均駁回。
    事    實
一、乙○○與甲○○原係男女朋友，明知甲○○於民國90年8 、
    9 月間某日，在己○○所經營之「阿洛瑪咖啡館」（址設：
    高雄市前金區○○○路214 號1 樓）借款新台幣（下同）50
    萬元予己○○，由己○○簽發如附表1 所示支票1 張，並經
    戊○○背書後，交付甲○○作為債權之擔保，嗣甲○○為求
    保障，乃要求戊○○於90年11月26日，另行簽發如附表2 所
    示本票3 張交付甲○○作為擔保。上開支票屆期經甲○○提
    示後退票，乙○○於91年間向甲○○表示，願代為向戊○○
    催討上開本票債務，惟需甲○○提供上開本票作為訴訟之用
    ，甲○○應允後，遂交付上開本票予乙○○，委由乙○○代
    為向戊○○追討債務。詎乙○○取得本票後，竟意圖為自己
    不法之利益及損害甲○○利益之犯意，違背上開向戊○○催
    討債務之任務，而自以債權人之身分，於91年2 月間，持上
    開本票，以自己之名義，向本院聲請本票准許強制執行，經
    本院裁定准許後，復於93年12月1 日，以該本票裁定為執行
    名義聲請強制執行，經本院核發執行命令對戊○○每月薪資
    強制扣薪3 分之1 ，將薪資債權依各債權之比例移轉予乙○○及戊○○之其他債權人，乙○○並因此受償約2 、3 萬元
    ，致生損害於甲○○。乙○○再將上開本票交還予甲○○，
    並佯稱戊○○沒有錢，該官司不了了之等語。嗣因甲○○向
    戊○○催討債務，經戊○○告知已遭乙○○查封扣薪，始知
    上情。
二、案經甲○○告訴臺灣高雄地方法院檢察署檢察官偵查後，聲
    請簡易判決處刑。
    理    由
壹、證據能力部分：
一、按被告以外之人，於審判外之言詞或書面陳述，除法律有規
    定者外，不得作為證據；又被告以外之人（包括證人、鑑定
    人、告訴人、被害人及共同被告等）於檢察事務官、司法警
    察官或司法警察調查中所為之陳述，與審判中不符時，其先
    前之陳述具有較可信之特別情況，且為證明犯罪事實存否所
    必要者，得為證據，刑事訴訟法第159 條第1 項、第159 條
    之2 分別定有明文。是被告以外之人於檢察事務官調查中所
    為之陳述，依刑事訴訟法第159 條第1 項規定，係屬傳聞證
    據，原則上無證據能力，惟如該陳述與審判中不符時，其先
    前之陳述具有較可信之特別情況，且為證明犯罪事實存否所
    必要者，依同法第159 條之2 規定（即刑事訴訟法第159 條
    第1 項所指之「除法律有規定者外」），始例外認為有證據
    能力。如該陳述與審判中相符時，因該陳述並不符合刑事訴
    訟法第159 條之2 有關傳聞例外之規定，故不得作為認定本
    案犯罪事實有無之證據。此時，當以其於審判中之陳述作為
    證據。本件被告辯稱證人己○○、戊○○於檢察事務官調查
    中所為之陳述，均無證據能力，且因證人己○○、戊○○前
    開檢察事務官調查中所為之陳述，核與審判中所為之陳述相
    符。是依前開說明，證人己○○、戊○○前開檢察事務官調
    查中所為之陳述，並無傳聞證據例外之情形，應無證據能力
    ，此時，當以證人己○○、戊○○於審判中所為之陳述作為
    證據。
二、次按被告以外之人於審判外之陳述，雖不符前4 條之規定，
    而經當事人於審判程序同意作為證據，法院審酌該言詞陳述
    或書面陳述作成時之情況，認為適當者，亦得為證據，刑事
    訴訟法第159 條之5 第1 項定有明文。查本案認定事實所引
    用之卷內其餘卷證資料，除原已符同法第159 條之1 至第15
    9 條之4 規定、及法律另有規定等傳聞法則例外規定，而得
    作為證據外，並無證據證明係公務員違背法定程序所取得，
    而被告於本院行準備程序及審理時，或同意其證據能力或無
    異議，且本院審酌前揭陳述作成時之情況，並無違法取證之
    瑕疵，亦認以之作為證據為適當，是本件有關被告以外之人
    於審判外之言詞或書面陳述等供述證據，依前揭法條意旨，
    自均得為證據。
貳、被告上訴部分：
一、訊據被告乙○○坦承持如附表2 所示本票聲請准許強制執行
    ，並以本票裁定為執行名義對戊○○聲請強制執行，查封戊○○之薪資，並獲得受償約2 、3 萬元，然否認有何背信犯
    行，辯稱：上開50萬元係伊借給己○○，戊○○提供本票作
    為債權之擔保，伊自得對戊○○聲請強制執行，且因伊與甲○○原係男女朋友，擔心會將本票遺失，故交予甲○○保管
    等語。經查：
  (一)被告於91年2 月間，持如附表2 所示本票，以其名義向本院
    聲請准許強制執行，經本院於91年2 月21日以91年度票字第
    3421號裁定准許強制執行，嗣於93年12月1 日，被告以上開
    本票裁定為執行名義，向本院聲請查封戊○○之薪資，至97
    年6 月間，至少已分配2 、3 萬元之事實，業據被告於本院
    審理中坦白承認（見本院卷第7 頁刑事上訴狀及第45頁不爭
    執事項所載）。此外，並有本票3 張、本院91年度票字第34
    21號民事裁定、民事聲請強制執行狀、民事聲請追加執行狀
    、93年度執字第62592 號執行命令在卷可稽（見95年度他字
    第9496號卷【下稱他(一)卷】第4 頁、96年度偵緝字第1485號
    卷【下稱偵緝卷】第47頁、本院卷第64頁至第72頁），應堪
    認定。
  (二)告訴人甲○○於90年間，借款50萬元予己○○，並由甲○○
    在己○○經營之「阿洛瑪咖啡館」，分2 次交付現金，己○○於收受第1 次借款時，簽發如附表1 所示之支票交付甲○○，當時戊○○在場，嗣於90年11月26日，戊○○另簽發如
    附表2 所示本票交付甲○○之事實，業據證人即告訴人甲○○於本院審理中證述綦詳（見本院卷第103 頁至第105 頁、
    第110 頁、第113 頁）；核與證人己○○於本院審理中證稱
    ：被告常至阿洛瑪咖啡館，並表示可以幫忙借錢，90年8 、
    9 月間，甲○○交付伊50萬元，因被告表示要借錢贖回典當
    之手錶，但甲○○不會借錢給他，故由伊向甲○○借50萬元
    後，再將20萬元轉借被告，伊同時簽發如附表1 所示支票交
    付甲○○，由戊○○於支票背書，後來戊○○另簽發3 張本
    票等語（見本院卷第114 頁至第115 頁、第117 頁至第119
    頁）；證人戊○○於本院審理中證稱：伊在阿洛瑪咖啡館看
    見甲○○交付現金予己○○1 次，並在面額50萬元之支票背
    書，後來簽發如附表2 所示本票交換支票，但支票並未取回
    等語（見本院卷第123 頁至第125 頁）均相符。又上開支票
    原本經臺灣高雄地方法院檢察署檢察官當庭勘驗，結果顯示
    發票日為91年1 月6 日，支票背面有戊○○背書等情，亦有
    勘驗筆錄可稽（見他(二)卷第9 頁反面）。此外，並有支票影
    本、上開本票、切結書可參（見他(一)卷第3 頁、第4 頁、91
    年度他字第4259號影卷【下稱他(二)卷】第5 頁），是告訴人
    甲○○確有於90年8 、9 月間借款50萬元予證人己○○之事
    實，亦堪認定。至被告雖以前開情詞置辯，且證人丁○○於
    本院審理中亦附和其詞，證稱：91年或92年間，看見被告交
    付2 次現金予己○○，被告並表示以戒指典當20萬元借予己○○等語。惟：
  1.關於上開50萬元借款之由來部分，被告於告訴己○○、戊○○詐欺案件（下稱前案）中陳稱：伊積欠甲○○2 、3 百萬
    元，該50萬元均係甲○○拿出來的等語（見他(二)卷第11頁背
    面）。核與其於本案偵查中先陳稱：伊向王台義借150 萬元
    ，將其中50萬元借予己○○等語（見偵緝卷第23頁），嗣改
    稱：當天係甲○○向王台義拿50萬元現金交由伊轉借己○○
    等語（見同上卷第63頁）；於本院審理中陳稱：借給己○○
    之50萬元中30萬元係自己的，20萬元係向金主王台義所借等
    語（見本院卷第149 頁）均有不符。又關於交付之金額部分
    ，被告於偵查中陳稱：在阿洛瑪咖啡館交付己○○50萬元等
    語（見偵緝卷第28頁）；於本院審理中陳稱：分2 、3 次交
    款，共交付40餘萬元等語（見本院卷第113 頁）亦互有出入
    。另關於上開借款是否收取利息部分，被告於前案中陳稱：
    己○○表示2 、3 個月後清償，故未計算利息等語（見他(二)
    卷第4 頁正面）。核與其於本院審理中先陳稱：錢係向王台
    義所借，王台義收2 分利，伊收3 分利等語（見本院卷第11
    3 頁）；嗣改稱：伊向王台義借20萬元，月息4 分，由己○○負擔等語（見本院卷第149 頁）均有歧異。如上開50萬元
    係被告貸予證人己○○，何以就資金來源、交付之金額、是
    否收取利息及利息多寡，前後陳述矛盾、不一？另證人己○○借款日期為90年8 、9 月間，業經認定如前，證人丁○○
    於本院審理中證述其看見被告交付金錢係91或92年（見本院
    卷第120 頁），已與借款日期不符。又證人丁○○於本院審
    理中證稱：被告表示典當戒指所得20萬元轉借己○○等語（
    見本院卷第120 頁、第121 頁），核與被告於本院審理中陳
    稱：向王台義借款20萬元轉借己○○等語（見本院卷第149
    頁）明顯不符。參以被告於前案偵查中陳稱：與己○○不太
    熟等語（見他(二)卷第3 頁背面），是被告與證人己○○交情
    不深且對證人己○○之償債能力欠缺瞭解之情況下，被告應
    無甘冒證人己○○日後無力清償，而須自行籌款贖回戒指或
    遭流當之風險。且衡以一般人均視典當物品為不光采之事，
    如被告確係自王台義處借得20萬元，被告為顧及顏面，應無
    向證人丁○○謊稱係典當物品籌款相借之必要。是證人丁○○之證述，應與事實不符，不足採信。
  2.另證人甲○○於前案偵查中固證稱：不認識己○○、戊○○
    ，係被告在90年8 、9 月間，表示要作生意，向伊借款30萬
    元，不知道被告將30萬元借給何人，後來被告交付如附表1
    所示支票，並表示其中20萬元為其所有，等到支票兌現後，
    再還給被告20萬元即可等語（見他(二)卷第8 頁至第9 頁）。
    惟證人甲○○於本院審理中證稱：上開證詞均係被告教伊說
    的，被告表示要這樣說，才可以把錢拿回來等語（見本院卷
    第111 頁至第112 頁）。本院審酌：證人甲○○、己○○及
    戊○○就借款經過情形之證述互核相符，已如前述；復參以
    證人己○○及戊○○就積欠上開借款乙節，均不否認，在上
    開借款債務存在而須清償之情形下，如借款人確係被告，則
    證人己○○、戊○○又何必虛偽證述係向證人甲○○借款，
    承擔日後遭被告及證人甲○○雙重追償及觸犯偽證罪之風險
    ？如該本票債權確屬被告所有，該本票理應由被告自行保管
    ，何以係被告向證人甲○○取走聲請本票裁定後，又將之交
    還證人甲○○？又上開本票正面右上角雖蓋有「經本票裁定
    91.2.21 臺灣高雄地方法院」之圓形印戳，顯示該本票於91
    年2 月21日經本院裁定准予強制執行，然上開印戳直徑僅約
    2.5 公分；復佐以被告對戊○○聲請本票裁定時，尚與證人
    甲○○為同居之男女朋友，關係親密並具有一定之信任關係
    ，則被告交還本票時，證人甲○○未詳為檢視有無異樣即收
    起本票，尚難認有悖於常情之處。綜上，證人甲○○、己○○、戊○○於本院之上開證述，應堪採信。被告所辯，不足
    採信。
  (三)綜上所述，本件被告受告訴人甲○○之委任，為其向債務人
    戊○○催討本票債務，竟於取得告訴人交付之本票後，持上
    開本票，自任為債權人，向本院聲請本票裁定及強制執行受
    償，自屬對於告訴人為違背其任務之行為，而使告訴人生有
    損害甚明。從而，本件事證已臻明確，被告犯行堪予認定，
    應予依法論科。
二、被告行為後，刑法施行法已於95年6 月14日增訂該法第1 條
    之1 規定，並自95年7 月1 日施行，其將刑法分則所定罰金
    之貨幣單位均改為新台幣，並分別提高為3 倍或30倍，又刑
    法第33條第5 款關於罰金刑之規定，均已於94年2 月2 日修
    正公布，並同自95年7 月1 日施行，而95年7 月1 日修正施
    行之刑法第2 條規定，係關於新舊法比較適用之準據法，其
    本身無關行為可罰性要件之變更，故於95年7 月1 日前揭法
    律修正施行後，如有涉及比較新舊法之問題，即應逕依修正
    後刑法第2 條第1 項規定，為「從舊從輕」之比較（參見最
    高法院95年度第8 次刑事庭會議決議意旨）。茲分述如下：
  (一)被告行為時，刑法第342 條第1 項之科或併科罰金最高額銀
    元1 千元，經適用罰金罰鍰提高標準條例第1 條前段規定得
    提高至10倍，再依現行法規所定貨幣單位折算新臺幣條例第
    2 條規定折算後，其最高額為新臺幣3 萬元。而被告行為後
    ，刑法施行法增訂第1 條之1 規定：「中華民國94年1 月7
    日刑法修正施行後，刑法分則編所定罰金之貨幣單位為新臺
    幣（第1 項）。94年1 月7 日刑法修正時，刑法分則編未修
    正之條文定有罰金者，自94年1 月7 日刑法修正施行後，就
    其所定數額提高為30倍。但72年6 月26日至94年1 月7 日新
    增或修正之條文，就其所定數額提高為3 倍（第2 項）。」
    依上開規定，刑法第342 條第1 項之科或併科罰金之罰金最
    高額同為新臺幣3 萬元。比較適用新舊法，此部分結果並無
    不同。
  (二)修正後刑法第33條第5 款規定：「罰金：新臺幣1,000 元以
    上，以百元計算之」，與修正前之刑法第33條第5 款規定：
    「罰金：1 元以上」相較，刑法分則中關於有罰金刑之規定
    者，在修法前最低度之法定刑係銀元1 元即新臺幣3 元，而
    在修法後則係新臺幣1,000 元，比較修正前後之規定，修正
    後之規定較不利於行為人。本件被告所犯刑法第342 條第1
    項之罪，其法定刑中有罰金刑，揆諸上開說明，自應以適用
    修正前之刑法第33條第5 款規定，定其罰金刑之最低度刑，
    對被告較為有利。
  (三)綜上比較結果，本件情形，顯以舊法規定較有利於被告，揆
    諸上揭說明，應一體適用舊法之規定。
三、核被告所為，係犯刑法第342 條第1 項之背信罪。原審以被
    告罪證明確，依刑法第2 條第1 項前段、第342 條第1 項、
    修正前刑法第41條第1 項前段、罰金罰鍰提高標準條例第1
    條前段、廢止前同條例第2 條、現行法規所定貨幣單位折算
    新臺幣條例第2 條，中華民國96年罪犯減刑條例第2 條第1
    項第3 款、第7 條等規定，並審酌被告素行不佳，竟不知悔
    改，為謀私利，利用告訴人對其之信任，受託向本票發票人
    戊○○請求清償債務，詎被告竟自任債權人受償，造成告訴
    人無端損失，事後猶設詞狡辯，否認犯行，迄未與告訴人達
    成和解，賠償損失，犯罪後態度不佳等一切具體情狀，量處
    被告有期徒刑6 月，減為有期徒刑3 月，並諭知易科罰金之
    折算標準【按被告行為後，罰金罰鍰提高標準條例第2 條業
    已刪除，而刑法第41條第1 項前段關於易科罰金之折算標準
    已由舊法之銀元100 元、20 0元、300 元修正為新臺幣1,00
    0 元、2,000 元、3,000 元，因屬科刑規範事項之變更，其
    折算標準為裁判時所應諭知，自有就新舊法規定比較之必要
    ，經比較新舊法結果，以被告行為時之舊法較為有利於被告
    】。經核認事用法均無違誤，量刑亦稱妥適，被告以其未有
    背信犯行，提起上訴，為無理由，應予駁回。
參、檢察官上訴部分：
一、按「上訴期間為10日，自送達判決後起算」、「第二審法院
    認為上訴有第362 條前段之情形者，應以判決駁回之」，刑
    事訴訟法第349 條前段、第367 條前段分別定有明文。又對
    於簡易判決之上訴，依刑事訴訟法第455 條之1 第3 項規定
    ，準用前揭上訴逾期而駁回之規定，故上訴人若逾10日之上
    訴不變期間而提起上訴，而有刑事訴訟法第362 條情形，第
    二審法院自應以判決駁回之。
二、經查，本院於97年5 月23日以96年度簡字第6668號所為之第
    一審判決，經本院於97年6 月4 日送達該判決於原聲請簡易
    判決處刑之檢察官，有本院送達證書可稽（見原審卷第23頁
    ）。是依上開規定，檢察官至遲應於97年6 月14日提起上訴
    ，然檢察官遲至97年6 月20日始向本院提起上訴，有檢察官
    所提出並蓋有本院收文章之臺灣高雄地方法院檢察署雄檢惟
    麟97請上220 字第675 號函及所附上訴書可參（見本院卷第
    13頁、第16頁），檢察官顯已逾越上訴期間，其上訴即屬違
    背法律上之程式，且無從補正，應以判決駁回之。
據上論斷，應依刑事訴訟法第455 條之1 第1 項、第3 項、第36
7 條前段、第368 條，判決如主文。
本案經檢察官丙○○到庭執行職務。
中    華    民    國    98    年     2    月    11    日
                  刑事第十五庭審判長法  官  鄭詠仁
                                    法  官  王碧瑩
                                    法  官  方錦源
不得上訴。
以上正本證明與原本無異。
中    華    民    國    98    年     2    月    11    日
                                    書記官  鄧思辰
附表1
┌──┬─────┬─────┬───┬──────────┬───┐
│編號│票號      │發票日    │金額  │付款人              │發票人│
├──┼─────┼─────┼───┼──────────┼───┤
│ 1  │CA0000000 │91年1月6日│新台幣│高雄市第二信用合作社│己○○│
│    │          │（聲請簡易│50萬元│旗津分社            │      │
│    │          │判決處刑書│      │                    │      │
│    │          │誤載為90年│      │                    │      │
│    │          │1 月6 日）│      │                    │      │
└──┴─────┴─────┴───┴──────────┴───┘
附表2
┌──┬─────┬──────┬──────┬───────┬───┐
│編號│票號      │發票日      │到期日      │金額（新台幣）│發票人│
├──┼─────┼──────┼──────┼───────┼───┤
│ 1  │TH0000000 │90年11月26日│90年12月6日 │20萬元        │戊○○│
├──┼─────┼──────┼──────┼───────┼───┤
│ 2  │TH0000000 │90年11月26日│90年12月16日│20萬元        │戊○○│
├──┼─────┼──────┼──────┼───────┼───┤
│ 3  │TH0000000 │90年11月26日│90年12月26日│10萬元        │戊○○│
└──┴─────┴──────┴──────┴───────┴───┘


司法院資訊處製作；財團法人民間司法改革基金會備份。
